臺灣苗栗地方法院民事簡易判決　　　　 93年度苗簡字第240號
原　　　告　午○○
訴訟代理人　謝清傑律師
被　　　告　乙○○○
　　　　　　　　　　　　巷2弄.
　　　　　　癸○○
　　　　　　　　　　　　號
　　　　　　戌○○
　　　　　　亥○○
　　　　　　　　　　　　號3樓（臺北市士林區戶政事務所）
　　　　　　未○○
　　　　　　　　　　　　9巷3.
　　　　　　辛○○
　　　　　　丙○○
　　　　　　　　　　　　號7樓.
　　　　　　壬○○
　　　　　　　　　　　　號2樓.
　　　　　　己○○
　　　　　　　　　　　　77巷.
　　　　　　申○○○
　　　　　　　　　　　　2巷1.
　　　　　　庚○○
　　　　　　酉○○○
　　　　　　　　　　　　14號.
　　　　　　子○○○
　　　　　　巳○○
　　　　　　卯○○
　　　　　　　　　　　　之2號.
　　　　　　辰○○
　　　　　　　　　　　　號
　　　　　　丑○○
　　　　　　寅○○
　　　　　　甲○○○
　　　　　　　　　　　　東巷1.
　　　　　　天○○○
　　　　　　　　　　　　24號.
　　　　　　丁○○
　　　　　　　　　　　　8號
　　　　　　地○○
　　　　　　　　　　　　之3號.
　　　　　　戊○○
　　　　　　　　　　　　號
上列當事人間請求塗銷地上權登記事件，本院於民國94年9 月9
日言詞辯論終結，判決如下：
    主  文
被告應協同原告就被繼承人莊籃所有坐落苗栗縣通霄鎮○○段九
二七地號土地，收件年期三十九年通霄字第○○○四九三號，權
利人莊籃，權利範圍一分之一，存續期間無限期，地租無，證明
書字號通霄字第○○○四二一號之地上權登記，辦理繼承登記後
，予以塗銷。
訴訟費用由被告連帶負擔。
    事實及理由
甲、程序方面：
  一、除被告乙○○○外，其餘被告經合法通知，被告癸○○未
      於最後言詞辯論期日到場，餘被告未於言詞辯論期日到場
      ，均核無民事訴訟法第386 條各款所列情形，爰依原告之
      聲請，由其一造辯論而為判決。
  二、原告原以訴外人莊籃為被告提起本訴，嗣因莊籃於起訴前
      早已死亡，原告遂撤回對其之起訴，並追加其繼承人為被
      告，核其追加並不甚礙被告之防禦及訴訟之終結，依民事
      訴訟法第255條第1項第7款規定，為法之所許。
乙、實體方面：
  一、原告起訴主張：
    (一)原告為苗栗縣通霄鎮○○段927 地號土地（下稱系爭土地
      ）所有權人，而訴外人莊籃就系爭土地雖登記有地上權，
      登記存續期間為無限期，範圍為45坪，約定作為建築房屋
      使用，有土地登記簿謄本可稽。惟查莊籃於系爭土地上之
      房屋業已滅失，有苗栗縣通霄地政事務所（93）通地字第
      0930001347號函可憑。查莊籃既係以有建築物為目的而設
      定地上權，當事人間之真意，顯係以建築物至不堪使用時
      為止，作為地上權屆滿之期限（30年渝上字第311 號判例
      意旨，及謝在全著民法物權論上冊第438 頁參照）。從而
      上開地上權既已因系爭土地上之房屋滅失而期限屆至，該
      地上權自已消滅。則莊籃於系爭土地上之地上權登記，顯
      然構成對原告所有權之妨害；又被告等23人及原告為莊籃
      之繼承人，依民法第1148條規定，應承受莊籃財產上之一
      切權利義務，為此爰依民法第767 條規定，請求被告應協
      同原告就上開地上權辦理繼承登記後，塗銷該地上權登記
      ，以除去妨害。又上開地上權既已消滅，被告於系爭土地
      上之地上權登記，亦構成不當得利，爰併依民法第179 條
      不當得利之規定，請求塗銷地上權登記，以返還不當得利
      。以上二項請求，為選擇訴之合併，請求擇一為原告勝訴
      之判決。
    (二)有關莊籃繼承人之認定如下：
      (1)依民法繼承編施行法第1 條前段規定：繼承在民法繼承
        編施行前開始者，除本施行法有特別規定外，不適用民
        法繼承編之規定。而所謂民法繼承編施行前，於臺灣係
        指光復前，有最高法院56年台上字第3155號判例及57年
        台上第3410號判例可資參照。是以如繼承事實發生於臺
        灣光復前之日據時期，並無民法繼承編之適用自明。
      (2)至於此種情形，應如何認定繼承人？實務上認為原則上
        仍採臺灣習慣為法源，另在繼承制度上，導入日本法律
        之觀念，此有最高法院85年度台上字第2515號判決可參
        ：「按繼承在民法繼承編施行前開始者，除本施行法有
        特別規定外，不適用民法繼承編之規定，民法繼承編施
        行法第1 條前段定有明文。系爭土地為王植祿所有，王
        植祿於18 年4月14日死亡，有戶籍謄本在卷足稽。是以
        本件繼承開始於20年5 月5 日民法繼承編施行之前，兩
        造間有關繼承之權利義務自不適用我國民法之規定，應
        依當時法制定之。民國18年之臺灣為日據時代之後半期
        ，按當時之民事法制，在形式上雖仍承認『舊慣』為法
        源，而不適用日本民法之規定；惟其一則因欲使臺灣之
        民事習慣接近日本法制，以配合其所謂『內地』延長主
        義之同化政策，二則因認臺灣習慣有不合近代法律思想
        之部分，欲加改進，裁判上逐漸改變『舊慣』之原有內
        涵，於是裁判上就臺灣人間之親屬繼承事項，或以條理
        為名目，實則援引日本民法之規定，或以不合公序良俗
        為由，故意將習慣法之內容加以改變，以期臺灣之民事
        法制，最後能統一於日本國法制之下（見臺灣民事習慣
        調查報告第312 頁）。即原則上仍採臺灣習慣為法源，
        另在繼承制度上，導入日本法律之觀念，將日本民法之
        家督繼承制度移植於臺灣，故因戶主死亡而開始之戶主
        地位之繼承與戶主財產之繼承，不論何者，女子均無繼
        承權（依臺灣之舊習慣，女子除經親屬協議，選定為繼
        承人者外，非當然得為死者之繼承人）（均見同上調查
        報告第426 頁）。其戶主地位之繼承，以日本民法之規
        定為條理，依男系、嫡系、長系主義以定其順序；戶主
        財產之繼承則依習慣，由在室之男性直系血親卑親屬共
        同繼承之；如被繼承人為家屬時，始不問其為家屬與否
        ，亦不問其為男、女，而共同繼承被繼承人之遺產（同
        上調查報告第312 頁）」。此外內政部依上述意旨，對
        於土地登記事宜，並訂有「繼承登記法令補充規定」，
        其第1 、2 、3 點規定分別為：(1)第一點：「繼承開始
        （即被繼承人死亡日期或經死亡宣告確定死亡日期）於
        臺灣光復以前者（34年10月24日以前），應依有關臺灣
        光復前繼承習慣辦理。繼承開始於臺灣光復後（34年10
        月25日以後）至74年6 月4 日以前者，依修正前之民法
        親屬、繼承兩編及其施行法規定辦理。繼承開始於74年
        6 月5 日以後者，應依現行民法親屬、繼承兩編暨其施
        行法規定辦理」。(2)第二點：「日據時期臺灣省人財產
        繼承習慣分為家產繼承與私產繼承兩種。家產為戶主所
        有之財產；私產係指家屬個人之特有財產。家產繼承因
        戶主喪失戶主權而開始；私產繼承則因家屬之死亡而開
        始。戶主喪失戶主權之原因：戶主之死亡。死亡包括
        事實上之死亡及宣告死亡。戶主之隱居。民國24年（
        日本昭和10年）4 月5 日臺灣高等法院上告部判官及覆
        審部判官聯合總會決議，承認隱居有習慣法之效力，自
        該日起隱居始成為戶主繼承開始之原因。但隱居發生於
        該決議日期以前者，不能認為係隱居而開始之戶主繼承
        ，應以被繼承人死亡日期定其繼承開始日期。戶主之
        國籍喪失。戶主因婚姻或收養之撤銷而離家。有親
        生男子之單身女戶主，未廢家而入他家為妾。(3)第三點
        ：「因戶主喪失戶主權而開始之財產繼承，其繼承人之
        順序為：法定之推定財產繼承人。指定之財產繼承
        人。選定之財產繼承人。第一順序之法定推定財產繼
        承人係男子直系卑親屬（不分長幼、嫡庶、婚生或私生
        、自然血親或準血親），且係繼承開始當時之家屬為限
        。女子直系卑親屬及因別籍異財或分家等原因離家之男
        子直系卑親屬均無繼承權。至於『寄留』他戶之男子直
        系卑親屬對家產仍有繼承權。男子直系卑親屬有親等不
        同者，以親等近者為優先。親等相同之男子有數人時，
        共同均分繼承之」。據上所述，莊籃死亡於30年4 月17
        日，為臺灣光復之前，又其本身為戶主，其直系卑親屬
        關於女子部分自無繼承權可言。
    (三)並聲明：如主文第1項所示。
  二、被告癸○○、莊洪土沙則以：渠等並不知有此地上權之存
      在等語置辯。並均聲明：原告之訴駁回。其餘被告則未於
      言詞辯論期日到場，亦未提出書狀作何聲明或陳述。
  三、查原告為系爭土地之所有權人，而系爭土地上設定有收件
      年期39年通霄字第000493 號，權利人莊籃，權利範圍1/1
      ，存續期間無限期，地租無，證明書字號：通霄字第0004
       21 號，其他登記事項：權利範圍一部45坪，建築房屋之
      地上權；及莊籃業於30年4 月17日死亡；系爭土地上原有
      建號133 即門牌號碼通霄鎮白西里63號本國式木造平房住
      家一棟，目前業已滅失等事實，業據原告提出土地登記謄
      本、建築改良物登記簿、戶籍謄本、苗栗縣通霄地政事務
      所異動索引及苗栗縣通霄地政事務所函在卷可憑（見卷第
      6 至15頁、第34頁），並經本院依職權履勘現場，及囑託
      苗栗縣通霄地政事務所鑑測屬實，製有勘驗筆錄及該事務
      所回函在卷可稽（見卷第31、32、39頁），自堪信為真實
      。
  四、按「繼承在民法繼承編施行前開始者，除本施行法有特別
      規定外，不適用民法繼承編之規定」，民法繼承編施行法
      第1 條前段定有明文。本件莊籃於臺灣光復前之30年4 月
      17日死亡，參照最高法院85年度台上字第2515號判決意旨
      ，及內政部訂頒之「繼承登記法令補充規定」，其關於繼
      承事項，並無民法繼承編之適用，原則上仍採臺灣習慣為
      法源，惟在繼承制度上，則導入日本法律之觀念，即因戶
      主死亡而開始之戶主財產之繼承，依習慣由在室之男性直
      系血親卑親屬共同繼承之，女子均無繼承權（依臺灣之舊
      習慣，女子除經親屬協議，選定為繼承人者外，非當然得
      為死者之繼承人）。是以本件莊籃之繼承人，自以男性之
      直系血親卑親屬為限，女子則無繼承權，基此，審諸莊籃
      之繼承系統表及戶籍謄本，堪認被告等23人及原告同為莊
      籃之繼承人。茲因上開繼承人尚未就莊籃之地上權辦理繼
      承登記，是以原告訴請被告等23人應協同其辦理上開地上
      權繼承登記，核無不合，應予准許。
  五、次按稱地上權者，謂以在他人土地上有建築物，或其他工
      作物，或竹木為目的而使用其土地之權，民法第832 條定
      有明文，故地上權人之首要權利自係為土地之使用權，以
      土地之使用為其本質（謝在全著民法物權論上冊第439 頁
      參照）。本件觀諸上開地上權之其他登記事項欄載明：「
      權利範圍：壹部肆伍坪，建築房屋」等語，堪認上開地上
      權係莊籃為在系爭土地上興建房屋所設定，茲位於系爭土
      地上建號133 即門牌號碼通霄鎮白西里63號之本國式木造
      平房住家一棟，既已滅失，此外被告復未有其他行使系爭
      地上權、使用原告土地或建築其他房屋之行為，應認系爭
      地上權之設定僅在使地上權人莊籃就原有本國式木造平房
      住家一棟有合法使用系爭土地之權源，是以倘該房屋毀損
      滅失，則地上權人使用系爭土地之本質，已然喪失，該地
      上權應即隨之消滅，無繼續存在之必要，地上權人自負有
      塗銷地上權登記之義務。本件地上權人莊籃既已於30 年4
      月17日死亡，被告等23人及原告為其合法繼承人，則上開
      人等依民法第1138條、第1148條前段、第1151條之規定，
      自應概括承受上開地上權，並負有塗銷該地上權之義務。
      又系爭地上權之存在，顯有害於原告所有權之行使，亦堪
      認定。從而原告基於民法第1148條、第767 條之規定，請
      求被告協同辦理系爭地上權之繼承登記後，予以塗銷，洵
      屬有據，應予准許。又原告依據民法第767 條規定所為之
      請求，既經本院審認有理由而予准許，則其另依同法第17
      9 條規定訴請塗銷地上權登記，並陳明為選擇訴之合併，
      本院自毋庸再予審認，併此敘明。
  六、綜上所述，上開地上權既已因系爭土地上之房屋滅失，而
      無繼續存在之必要，被告等23人及原告為地上權人莊籃之
      繼承人，自負有就上開地上權辦理繼承登記後，予以塗銷
      之義務。從而，原告依民法第1148條、第767 條規定，請
      求被告應協同原告就被繼承人莊籃所有坐落苗栗縣通霄鎮
      ○○段927 地號土地，收件年期39年通霄字第000493號，
      權利人莊籃，權利範圍1/1 ，存續期間無限期，地租無，
      證明書字號通霄字第000421號之地上權，辦理繼承登記後
      ，予以塗銷，為有理由，應予准許。
  七、據上論結，本件原告之訴為有理由，依民事訴訟法第 436
      第2 項、第385 條第1 項前段、第78條、第85條第2 項，
      判決如主文。
中　　華　　民　　國　　94　　年　　9 　　月　　23　　日
　　              苗栗簡易庭法  官   黃佩韻
以上正本係照原本作成。
如不服本判決，應於判決送達後20日內，向本院提出上訴狀。
                             書記官  蔡健忠
中　　華　　民　　國　　94　　年　　9 　　月　　23　　日
